臺灣臺北地方法院民事判決　　　　　　　93年度訴字第4166號
原　　　告　丙○○
訴訟代理人　廖年盛律師
被　　　告　乙○○
訴訟代理人　顏文正律師
複代理人　　曾子興律師
上列當事人履行契約間事件，本院於中華民國93年1月31日言詞
辯論終結，判決如下：
    主      文
原告之訴及假執行聲請均駁回。
訴訟費用由原告負擔。
    事實及理由
一、原告起訴主張：被告與訴外人林秉志為夫妻，其二人與原告
    於民國（下同）90年10月10日在游孟輝律師見證下訂立債權
    協議書乙紙（下稱系爭協議書），三方約定訴外人林秉志積
    欠原告新台幣（下同）17,000,000元債務中之5,000,000元
    ，由被告以其所有坐落台北市○○○路○段83號20樓之1房屋
    產權貸款或出售後，自90年10月12日起算30日內清償予原告
    ，詎原告曾多次催促被告清償，被告卻迄今仍未為任何清償
    ，原告為維護權益，爰依雙方協議之契約關係提起本件訴訟
    。並聲明：(一)被告應給付原告5,000,000元及自起訴狀繕本
    送達翌日起至清償日止，按年息百分之五計算之利息；(二)願
    以財團法人法律扶助基金會台北分會出具之保證書為擔保，
    請准宣告假執行。
二、被告則以：其並未同意系爭協議書中之任何條件，且最後簽
    署時，亦並不在場自無同意系爭協議書內容之可能，系爭協
    議書未經其簽署，亦未授權林秉志代為簽署，故系爭協議書
    最末之丙方簽署欄雖載為「乙○○代林秉志代」，仍無法拘
    束被告。至林秉志前積欠原告之17,000,000元，林秉志雖與
    原告於90年10月10日簽署系爭協議書約定清償金額及方法，
    但林秉志復於同年11月27日委由葉海瑞與原告另行簽訂協議
    書由林秉志給付2,500,000元後，原告拋棄其他請求（下稱
    據爭協議書），並將系爭協議書作廢，原告自不得持已作廢
    之系爭協議書向其請求。況，據爭協議書並無原告所稱係遭
    其脅迫所簽訂之情事，且林秉志之代理人即訴外人葉海瑞於
    簽訂據爭協議書之同時交付台灣中小企業銀行南三重分行為
    發票人，台灣銀行總行營業部為付款人之支票九紙，面額共
    計2,500,000元，除經被告簽收在案，並均已兌現，故林秉
    志積欠原告之債務已清償完畢，原告自不得再向被告為本件
    之請求等語，資為抗辯。並聲明：(一)原告之訴及假執行聲請
    均駁回；(二)如受不利判決，願供擔保請准宣告免為假執行。
三、查，被告與林秉志原為夫妻，因林秉志與原告間之債權糾紛
    ，曾以兩造及林秉志三方名義擬訂系爭協議書，然於協議書
    末丙方即本應由被告簽名處，係簽署「乙○○代林秉志代」
    。又林秉志復於同年11月27日委由葉海瑞與原告另行簽訂據
    爭協議書約定由林秉志給付2,500,000元後，原告拋棄其他
    請求，並將系爭協議書作廢，並交付台灣中小企業銀行南三
    重分行為發票人，台灣銀行總行營業部為付款人之支票九紙
    ，面額共計2,500,000元，經被告簽收在案並已兌現。又原
    告針對林秉志所積欠17,000,000元債務事宜，向台灣台北地
    方法院檢察署告訴林秉志及被告共同詐欺，亦經檢察官認定
    債務業經和解清償完畢，並無涉詐欺情事，而為不起訴處分
    ，嗣原告聲請再議，亦經台灣高等法院檢察署駁回而告確定
    等情，業據兩造提出系爭協議書、據爭協議書、支票影本、
    不起訴處分書、駁回再議處分書等件為證（見本院卷第1宗
    第5、6頁，第17至第34頁），且為兩造所不爭執，堪信此部
    分事實為真。
四、按代理人於代理權限內，以本人名義所為之意思表示，直接
    對本人發生效力。民法第103條第1項定有明文。原告係以系
    爭協議書之內容請求被告依約履行給付款項之義務，然被告
    未於系爭協議書上親自簽章，並以前揭情詞置辯。故本件首
    應探究：被告是否有在場同意該系爭協議書之內容，抑或授
    權林秉志代其於系爭協議書上簽章，而使系爭協議書對被告
    發生效力。經查：
（一）據代原告處理本件債務之證人甲○○到庭具結證稱：「看
      過系爭協議書，簽立時我在場。我當初找到林秉志，大部
      分都是在警察局備案及咖啡廳談債務關係，當初也有在林
      先生家碰到被告，被告及配偶有表示要還款，當初在律師
      事務所簽立系爭協議書，我們是協調人所以有到場，被告
      有付一部分款項，所以有後面的清償證明及清償方式，當
      初是已經協調好了，所以請律師公證（應為見證之誤）。
      」等語（見本院94年1月19日言詞辯論筆錄，本院卷第2宗
      第5頁），足見，被告已同意代林秉志還款，且系爭協議
      書之內容亦為其所同意，亦應受系爭協議書之拘束。
（二）關於系爭協議書簽訂過程業據現場見證人即訴外人辜聰苔
      在本院91年度訴字第42號刑事案件中於91年5月13日庭訊
      到庭具結證稱：「總共以6,000,000元成交，然後我建議
      去律師那邊見證。（問：6,000,000元成交，林秉志、乙○○有無同意？）都有同意。（問：當天去律師那邊有何
      人在場？）丁○○、甲○○、乙○○、丙○○、林秉志及
      我。（問：在律師事務所談的過程為何？）談的過程就是
      乙○○拿1,000,000元交給丙○○，剩下的5,000,000元約
      定一個月以後房子設定抵押向銀行借款，然後再寫個協議
      書。（問：當場乙○○、林秉志是否都同意？）都同意。
      （問：乙○○沒有欠錢，為何要把他的不動產賣掉、抵押
      ？）乙○○想要為他的先生還債，乙○○同意，但是乙○○不要簽名，所以由林秉志代為簽名。（問：乙○○有無
      跟你說他不同意協議書的內容）沒有。（問：乙○○有無
      同意她先生幫他在協議書上簽名？）有。（問：當天去律
      師事務所辦協議事項，花的費用是何人支付的？）乙○○
      付的，總共3,000元至4,000元付給游孟輝律師的。」等語
      可證，此有該日之筆錄在卷可參（見本院卷第58頁、第59
      頁背面、第60頁、第63頁背面、第66頁）。被告雖辯稱，
      其已與林秉志離婚逾5年，林秉志之債務本與其無關，無
      庸代其清償，且如已同意出售房子之錢來替林秉志還款，
      應會逕在系爭協議書上簽字無須由林秉志代簽，故辜聰苔
      之證言與常情有違云云。然查，刑事案件中另一位證人彭
      光哲雖未於系爭協議書簽訂過程中在場，但證述其參與兩
      造間債務處理糾紛時，亦曾聽聞被告表示要把房子賣掉等
      情（見本院卷第51頁背面），故被告應曾表示同意出售房
      屋而為林秉志清償債務。況，辜聰苔之所以出面代為協調
      見證本件債務糾紛，乃因其與被告為在獅子會結識的朋友
      ，且因被告表示因她先生積欠別人款項，辜聰苔方基於朋
      友的立場去瞭解債務處理經過。且於協調過程中，因原告
      向被告及林秉志催討款項，辜聰苔即先將300,000元借給
      林秉志（見本院卷第57頁至第59頁）。足見，辜聰苔係為
      被告之朋友，並出面為被告解決債務糾紛，故辜聰苔於另
      案中所為之證詞自無偏袒本件原告之可能，而由辜聰苔於
      另案中證詞，足證被告於系爭協議書簽署時確實在場並同
      意由林秉志代其於系爭協議書上簽名。
（三）又系爭協議書於附註但書條款後，除有辜聰苔為見證人簽
      名外，另有游孟輝律師擔任見證律師，並於系爭協議書簽
      名、用印。而游孟輝律師簽名、用印處係於立書人「甲方
      ：林秉志」、「乙方：原告」及「丙方：被告」之後（見
      本院卷第6頁），倘被告當時並未同意由林秉志代其於丙
      方處簽名，以律師之專業判斷，應會禁止林秉志擅自為此
      一無權代理之事宜。況，該處簽名係記載「乙○○代林秉
      志代」之文字，應係林秉志簽名時，認其已取得被告之授
      權故逕自以被告名義簽署，但有違代理時應表明代理意旨
      之情事，嗣後方改簽自己名字並表明代理意旨之情事。
（四）綜上，被告於系爭協議書簽訂時既在場並同意其內容，且
      授權林秉志代為簽名，本應依據債權協議書負擔應履行之
      債務責任。
五、復按，當事人主張有利於己之事實者，就其事實有舉證之責
    任。民事訴訟法第277條定有明文。次按，當事人主張其意
    思表示係因被詐欺或脅迫而為之者，應就其被詐欺或被脅迫
    之事實，負舉證之責任。最高法院21年上字第2021號判例可
    資參照。原告與林秉志於簽訂系爭協議書後，復訂立據爭協
    議書，又據爭協議書第6條約定「當事人同意在民國90年10
    月10日於忠孝東路1段83號20樓之1簽立之『債權協議書』（
    即系爭協議書）作廢。」（見本院卷第17頁）。故系爭協議
    書既已作廢，原告不得執已作廢而失效之系爭協議書向被告
    請求，然原告復主張據爭協議書係其遭被告、一統徵信公司
    人員等人脅迫所簽立，其亦於91年11月26日以遭脅迫為由，
    寄發存證信函對被告及林秉志撤銷據爭協議書之意思表示，
    被告及林秉志於91年11月27日收受，是據爭協議書已失效云
    云，然被告否認有脅迫原告簽立據爭協議書之情事，故本件
    另一爭點厥為：原告是否能證明據爭協議書係其遭脅迫而簽
    訂並經為撤銷之意思表示後而失效，致兩造間之權利義務關
    係仍應依系爭協議書履行。經查：
（一）原告雖聲請傳訊證人甲○○作為其確實遭脅迫而簽立據爭
      協議書之證明方法，然甲○○證述其係受原告委託與被告
      及林秉志處理債權催收，其沒有見過據爭協議書，其也不
      知由訴外人葉海瑞代表簽立據爭協議書之情事（見本院卷
      第2宗第6、7頁）。即便甲○○證稱其曾向被告提過開庭
      時陳述對其有利之內容等語，但甲○○亦證稱此與降低金
      額無關，是由上開證言，無法證明有脅迫情事；至於甲○○又證稱：金額就是伊處理的時候，後來為何會降低，很
      耐人尋味等語。但因甲○○不知有另一次協議之事，其此
      項證言，純為證人甲○○個人之價值判斷，亦無認定原告
      係遭脅迫而簽訂據爭協議書。
（二）又林秉志所委託處理簽訂據爭協議書之葉海瑞，於台北地
      檢署91年度偵字第2319號詐欺案中證稱：本件兩造及林秉
      志簽訂系爭協議書時，其並不認識被告及林秉志，因其看
      到系爭協議書及聽被告陳述之情形，覺得不公平，就打電
      話給一統徵信公司的人，才有據爭協議書，其中協調原告
      每次都有在場等語（見本院卷第1宗第110頁）。足見，據
      爭協議書係經過葉海瑞與一統徵信公司及原告多日協商之
      結果，且均在平和狀況下進行等語。又擔任據爭協議書之
      見證人黃承國在同前開案中亦證稱簽署係雙方自願的，且
      很平和，有付了2,500,000元，和解時是伊見證的，並無
      脅迫等語（見本院卷第1宗第113頁），堪認並無脅迫情事
      。
（三）況，據爭協議書末附有原告所持有之本票及借據共計17,2
      06,800元之明細，且簽訂協議書後，原告即交出上開本票
      及借據予林秉志之代理人葉海瑞。倘如有原告所稱之90年
      11月27日其下樓即遭一統公司之人員載至木柵，並被迫簽
      下據爭之協議書之情，原告豈可能隨身攜帶上開本票及借
      據，而能於簽訂協議書時同時交還，益徵原告所指不實。
（四）又原告雖於91年11月26日寄發存證信函予被告主張欲撤銷
      被脅迫而簽訂據爭協議書之意思表示云云。惟查，本件據
      爭協議書之簽訂並無脅迫情事已如前述，原告自無撤銷意
      思表示之可能。又葉海瑞於代理林秉志簽訂據爭協議書之
      同時交付原告台灣中小企業銀行南三重分行為發票人，台
      灣銀行總行營業部為付款人之支票九紙，面額共計2,500,
      000元，除經被告簽收在案外，且均已兌現，此有台灣銀
      行營業部(一)93年11月8日營一存密字第09300096701號函所
      附之該九紙回籠支票可憑（見本院卷第1宗第90頁），是
      林秉志積欠原告之債務，已清償完畢，原告之請求權已不
      存在，自不得請求依據業已失效之系爭協議書給付5,000,
      000元。
六、綜上所述，原告既與林秉志簽訂據爭協議書而約定將系爭協
    議書作廢，林秉志並依據據爭協議書清償所積欠之債務，原
    告仍執系爭協議書訴請被告給付5,000,000及法定遲延利息
    ，即屬無據，應予駁回。又原告受敗訴判決，其假執行之聲
    請即失所依據，應併予駁回。
七、因本件事證已臻明確，兩造其餘主張陳述及所提之證據，經
    本院斟酌後，認與判決結果不生影響，均毋庸再予論述，附
    此敘明。
八、訴訟費用負擔之依據：民事訴訟法第78條。
中　　華　　民　　國　　94　　年　　2 　　月　　21　　日
                  民事第四庭    法　官　黃柄縉
以上正本係照原本作成
如對本判決上訴，須於判決送達後20日內向本院提出上訴狀
中　　華　　民　　國　　94　　年　　2 　　月　　21　　日
                    　　　　　　書記官　楊湘雯
